【裁判字號】    92,抗,217
【裁判日期】    920417
【裁判案由】    過失致死
【裁判全文】
臺灣高等法院刑事裁定                              九十二年度抗字第二一七號
    抗  告  人
    即自 訴 人  甲○○
    被      告  乙○○
                          台北市○○路○段二八０號
右列抗告人因過失致死案件，不服臺灣臺北地方法院中華民國九十二年四月四日裁定
（八十八年度自字第一００五號），提起抗告，本院裁定如左：
    主  文
抗告駁回。
    理  由
一、本件自訴意旨略以：自訴人甲○○之父王德堂（業於民國八十六年七月十七日死
    亡）於民國（下同）八十六年五月十五日因腦部中風急救而於財團法人國泰綜合
    醫院（以下簡稱國泰醫院）治療，被告乙○○為該院之住院醫師，竟於八十六年
    七月十五日，在王德堂之病歷資料內，虛偽登載其痰中培養出假單胞桿菌屬（Ｓ
    ＰＵＴＵＭＣＵＬＴＵＲＥ：ＰＳＥＵＤＯＭＯＮＡＳ），藉以掩飾主治醫師林
    秀立之醫療疏失，並將該檢驗報告提交主治醫師戴道恩，使主治醫師誤認有該項
    細菌存在而採取錯誤之醫療措施，致其父王德堂因此項過失而死亡。因認被告乙
    ○○上開行為涉有刑法第二百七十六條第二項之業務過失致死罪嫌。
二、原審裁定以：
(一)按法院或受命法官於自訴案件第一次審判期日前訊問及調查結果，如認為案件有
    刑事訴訟法第二百五十二條至第二百五十四條之情形者，得以裁定駁回其自訴，
    同法第三百二十六條第三項定有明文。
(二)按犯罪事實應依證據認定之，無證據不得推定其犯罪事實。又不能證明被告犯罪
    者，應諭知無罪之判決，刑事訴訟法第一百五十四條、第三百零一條第一項分別
    定有明文。又被害人所述被害情形如無瑕疵可指，而就其他方面調查又與事實相
    符，其供述始足據為判決之基礎；且自訴人之指訴，係以使被告受刑事訴追為目
    的，是其陳述是否與事實相符，仍應調查其他證據以資審認（最高法院三十二年
    上字第六五七號、五十二年台上字第一三００號判例參照）。又事實之認定，應
    憑證據，如未能發現相當證據，或證據不足以證明，自不能以推測或擬制之方法
    ，為裁判基礎；又認定犯罪事實所憑之證據，雖不以直接證據為限，間接證據亦
    包括在內；然而無論直接或間接證據，其為訴訟上之證明，須於通常一般之人均
    不致有所懷疑，而得確信其為真實之程度者，始得據為有罪之認定，倘其證明尚
    未達到此一程度，而有合理之懷疑存在時，事實審法院復已就其心證上理由予以
    闡述，敘明其如何無從為有罪之確信，因而為無罪之判決，尚不得任意指為違法
    ，最高法院四十年台上字第八六號及七十六年台上字第四九八六號分別著有判例
    可資參照。
(三)本件自訴人甲○○認被告乙○○涉有刑法第二百七十六條第二項之業務過失致死
    罪嫌，無非係以：依據中央健康保險局台北分局八十六年十一月七日健保北醫字
    第八六二二八００七號函及財團法人國泰綜合醫院八十六年九月二十六日（八六
    ）院秘創字第一五五七號函所載之內容，足認被告乙○○所為之上開檢驗應未檢
    出該等細菌為其主要論據。訊據被告乙○○固不否認有參與自訴人甲○○之父王
    德堂之醫療行為等事實，然堅決否認有何自訴意旨所稱之業務過失致死犯行，辯
    稱：該檢驗結果並無錯誤，其處理過程亦無疏失等語。經查：
 (1) 按刑法上之幫助犯以正犯已經犯罪為構成要件，故幫助犯無獨立性，如無他人犯
    罪行為之存在，幫助犯即無由成立，最高法院六十年台上字第二一五九號著有判
    例可資參照。而被告戴道恩、林秀立及陳翰裕就有關對於自訴人甲○○之父王德
    堂醫療行為所涉之業務過失致死及偽造文書罪嫌，經台灣台北地方法院檢察署於
    八十八年四月二十九日以八十六年度偵字第一七二四八號、第一九五九九號不起
    訴處分在案（見原審卷第一一一頁），嗣因自訴人甲○○聲明不服具狀聲請再議
    ，旋由台灣高等法院檢察署檢察長於八十八年六月三十日以八十八年議字第一八
    八九號處分書駁回自訴人甲○○所為前開再議之聲請乙節（見原審卷第一三三頁
    ），業經原審依職權調閱上開卷宗查明無訛，並有上開不起訴處分書及處分書各
    一份在卷可稽，自難認被告戴道恩、林秀立及陳翰裕所為醫療行為有何業務過失
    致死及偽造文書之情事，揆諸前揭之說明，亦難認被告乙○○所為醫療行為即屬
    被告戴道恩、林秀立及陳翰裕所為業務過失致死及偽造文書行為之幫助犯。
  (2)自訴人甲○○所稱被告乙○○虛偽登載檢驗結果乙節，雖經其提出中央健康保險
    局台北分局八十六年十一月七日健保北醫字第八六二二八００七號函及財團法人
    國泰綜合醫院八十六年九月二十六日（八六）院秘創字第一五五七號函為證；然
    前開中央健康保險局函僅指出：含於相關費用內須符合使用規範之項目，醫院不
    得另行收費，自難據為認定被告乙○○有何虛偽登載之情事；另依上開國泰醫院
    函所載之內容，僅係指出該項藥費不符健保給付規定，亦難逕為認定被告乙○○
    所為前開檢驗結果之記載確屬虛偽。又自訴人甲○○之父王德堂因檢出上開細菌
    而使用之ＺＩＮＮＡＴ、ＥＰＯＣＥＬＩＮ二種藥物，均屬保險給付品項，其中
    之第三代抗生素ＥＰＯＣＥＬＩＮ因未依使用規範從事藥物敏感試驗而予以核減
    ，此有中央健康保險局台北分局八十八年一月六日健保北醫字第八七０四六二八
    六號函附於台灣台北地方法院檢察署八十六年度偵字第一七二四八號卷可稽；而
    依卷附之全民健保藥品使用規範規定，使用前開二藥品均須經微生物培養及藥物
    敏感試驗，然本件僅其中一藥物因未進行藥物敏感試驗而不予給付，尚難據以認
    定被告乙○○就該等細菌檢驗結果之記載有何不實之處；另被告乙○○所涉前開
    登載不實犯行，曾經台灣台北地方法院檢察署於八十八年十二月二十七日以八十
    八年度偵字第二三七九二號不起訴處分在案（見原審卷第一六九、二五三頁），
    嗣因自訴人甲○○聲明不服具狀聲請再議，旋由台灣高等法院檢察署檢察長於八
    十九年四月十日以八十九年議字第六七九號處分書駁回自訴人甲○○所為前開再
    議之聲請乙節，業經法院依職權調閱上開卷宗查明無訛，並有上開不起訴處分書
    及處分書各一份在卷可稽，益見自訴人甲○○所稱被告乙○○涉有虛偽登載檢驗
    結果乙節，尚屬無從證明。又被告乙○○所為檢驗結果之記載尚無不實之處，已
   如前述，自難認其醫療行為有何疏失；又自訴人甲○○之父王德堂因前開檢驗結
   果而使用ＺＩＮＮＡＴ、ＥＰＯＣＥＬＩＮ二種藥物，均屬適當，除藥品費用給
   付問題以外，其與王德堂之死亡並無因果關係，此有行政院衛生署八十八年四月
   九日衛署醫字第八八０一八０八九號及所檢附之鑑定書附於台灣台北地方法院檢
   察署八十六年度偵字第一七二四八號卷可稽，而自訴人甲○○之父王德堂之主治
   醫師戴道恩依據該檢驗結果施用前開藥物，亦難認有何過失之行為，參諸前開之
   說明，被告乙○○所為之上開醫療行為自難以業務過失致死罪名相繩。
(四)綜上所述，原審以被告乙○○所涉上開業務過失致死犯行，尚屬無從證明。此外
    ，復查無其他積極證據足資證明被告乙○○有何業務過失致死犯行，其犯罪嫌疑
    尚屬不足，而有刑事訴訟法第二百五十二條第十款之情形，駁回自訴等語。
三、本件抗告意旨仍執中央健康保險局台北分局八十六年十一月七日健保北醫字第八
    六二二八００七號函，及財團法人國泰綜合醫院八十六年九月二十六日（八六）
    院秘創字第一五五七號函所載之內容，認被告乙○○所為之上開檢驗應未檢出該
    等細菌，認被告乙○○於八十六年七月十五日，在王德堂之病歷資料內，登載其
    痰中培養出假單胞桿菌屬（ＳＰＵＴＵＭＣＵＬＴＵＲＥ：ＰＳＥＵＤＯＭＯＮ
    ＡＳ）係虛偽登載，目的藉以掩飾主治醫師林秀立之醫療疏失，並將該檢驗報告
    提交主治醫師戴道恩，使主治醫師誤認有該項細菌存在而採取錯誤之醫療措施，
    致其父王德堂因此項過失而死亡，而認被告乙○○上開行為涉有刑法第二百七十
    六條第二項之業務過失致死罪嫌。惟查，自訴人甲○○指被告乙○○有虛偽登載
    檢驗結果乙節，無非係依其提出之中央健康保險局台北分局八十六年十一月七日
    健保北醫字第八六二二八００七號函及財團法人國泰綜合醫院八十六年九月二十
    六日（八六）院秘創字第一五五七號函為據。然查，前開中央健康保險局函係就
    自訴人向該局陳情國泰綜合醫院命其自付醫療費用一事，答覆稱：含於相關費用
    內、須符合使用規範之項目等，醫院不得另行收費，請自訴人持費用收據正本暨
    相關資料逕洽該醫院辦理退費，健保不給付項目，應由保險對象自行負擔等語（
    見原審卷第四七頁），顯難依據該函認定被告乙○○有何虛偽登載之情事。至國
    泰醫院函所載之內容，主要係指自訴人之父王德堂住院時，該醫院醫師曾給予多
    種抗微生物製劑，包括第一線藥物如ＣＥＦＡＭＥＺＩＮＥＮＪ，ＵＣＥＦＡＸ
    ＩＭＩＮＪ，ＡＱ－ＰＣＮ（３，０００，０００Ｕ）ＩＮＪ等，及第二線藥物
    如ＺＩＮＮＡＴ，ＥＰＯＣＥＬＩＮ  ＩＮＪ，因「全民健保藥品使用規範」規
    定，第二線抗微生物製劑須檢附細菌敏感試驗報告或其他相關條件，惟王君前後
    檢驗均未能符合前述健保之給付規定，故經該院護人員事先說明，家屬簽名同意
    自付藥費，因第二線藥物ＺＩＮＮＡＴ，ＥＰＯＣＥＬＩＮ  ＩＮＪ，因該藥費
    不符健保給付，由病家自付應屬合理等語（見原審卷第五二、五三頁），並未認
    定被告乙○○有虛偽登載之情事。至前開國泰醫院函謂：「第二線抗微生物製劑
    須檢附細菌敏感試驗報告，王君前後檢驗均未能符合前述健保之給付規定。」云
    云，究係該製劑未做細菌敏感試驗，抑有做該細菌敏感試驗，只是所做試驗不符
    健保之給付規定，語意不甚明確，惟參諸前揭被告乙○○所涉前開登載不實案之
    台灣台北地方法院檢察署八十八年度偵字第二三七九二號不起訴處分書所載，被
    告乙○○之抗辯，係謂其先以電話向檢驗科詢問痰液培養結果，檢驗科回答「Ｓ
    ＰＵＴＵＭＣＵＬＴＵＲＥ長ＰＳＥＵＤＯＭＯＮＡＳ」，渠才在病歷上記載「
    ＳＰＵＴＵＭＣＵＬＴＵＲＥＰＳＥＵＤＯＭＯＮＡＳ」等語，且當時自訴人之
    父王德堂年老，病情難控制，雖已抽血送作細菌培養，但因須較長時日培養，為
    搶救病人之優先考量，乃先徵得家屬同意自付始給予抗生素等語，及事後檢驗科
    亦列印有檢驗報告等情以觀，亦難認定被告乙○○有虛偽登載之情事。又依行政
    院衛生署醫事審議委員會鑑定書所載：自訴人甲○○之父王德堂為心房顫動導致
    栓塞性腦幹腦中風病人，經治療雖一度好轉，因年老抵抗力差，且有糖尿病易感
    染，心臟病容易復發，復有重積癲症狀，病情難控制，腦中風急性期後的死因
    ，大部分乃因感染，此患者有敗血症，抵抗力又差，為造成死亡原因，並謂醫師
    使用二種抗生素對王德堂之治療，均屬正當，除藥品費用給付問題外，其與王德
    堂之死亡並無因果關係等語，此有該鑑定書可稽（見原審卷第二四八頁），是自
    訴人謂：被告乙○○在王德堂之病歷資料內，虛偽登載其痰中培養出假單胞桿菌
    屬（ＳＰＵＴＵＭＣＵＬＴＵＲＥ：ＰＳＥＵＤＯＭＯＮＡＳ），藉以掩飾主治
    醫師林秀立之醫療疏失，並將該檢驗報告提交主治醫師戴道恩，使主治醫師誤認
    有該項細菌存在而採取錯誤之醫療措施，致其父王德堂因此項過失而死亡一節，
    係自訴人主觀之判斷，尚難採為被告乙○○犯罪之新事證，而自訴人所引學者著
    作，亦係自訴人個人判斷之佐憑，仍難認係被告乙○○犯罪之新事證。本件原審
    依刑事訴訟法第三百二十六條第三項、第二百五十二條第十款，裁定駁回自訴人
    所提自訴，尚無不合，本件抗告，為無理由，應予駁回。
三、據上論結，應依刑事訴訟法第四百十二條，裁定如主文。
中      華      民      國    九十二    年      四      月     十七     日
                              台灣高等法院刑事第九庭
                                    審判長法  官  李  文  成
                                          法  官  周  盈  文
                                          法  官  官  有  明
右正本證明與原本無異。
不得再抗告。
                                          書記官  林  蓓  瑜
中      華      民      國    九十二    年      四      月     十八     日


司法院資訊處製作；財團法人民間司法改革基金會備份。
